【裁判字號】    90,上易,1786
【裁判日期】    901220
【裁判案由】    詐欺
【裁判全文】
臺灣高等法院臺南分院刑事判決           九十年度上易字第一七八六號     Ｃ
      上  訴  人  臺灣臺南地方法院檢察署檢察官
      被      告  丁  ○  ○
      被      告  乙  ○  ○
      被      告  丙  ○  ○
右上訴人因被告詐欺案件，不服臺灣臺南地方法院八十九年度易字第一五八八號中華
民國九十年九月二十八日第一審判決（起訴案號：臺灣臺南地方法院檢察署八十九年
度偵字第六六三號），提起上訴，本院判決如左：
      主      文
上訴駁回。
      理      由
一、本件公訴意旨略以：被告丁○○向被告乙○○承租位在台南市○○區○○路二段
    三四二巷九四─十六號經營「友翔鞋業有限公司」（下稱友翔公司），被告丙○○則為被告丁○○之連襟。被告丁○○、乙○○、丙○○三人竟共同意圖為自己
    不法之所有，明知被告丁○○已陷於無償債能力之嚴重狀態，竟自民國（下同）
    八十八年八月間起，由被告乙○○帶同被告丁○○、丙○○等人至被告乙○○堂
    姪女即告訴人甲○○上班之臺南市農會海佃分部處，由被告丁○○持如附表所示
    之支票，佯稱係友翔公司所有之支票及友翔公司所收取之客票，並由被告乙○○
    、丙○○二人在支票後背書保證以取信予告訴人甲○○，使甲○○陷於錯誤陸續
    匯進被告丙○○在臺南市農會之活期儲蓄存款00000000─二帳戶內共計
    新臺幣三百萬元，被告丁○○等人詐得款項後，隨即放任上開支票因存款不足而
    退票，被告丁○○並潛逃無蹤，被告乙○○則在告訴人甲○○民事求償事件中（
    臺灣臺南地方法院八十八年度南簡字第二四二號給付票款事件），否認曾在如附
    表所示支票中背書，被告丙○○亦因無力履行背書人責任，經告訴人甲○○再三
    催討無著始知受騙，因認被告三人共犯刑法第三百三十九條第一項之詐欺取財罪
    嫌等語。
二、按犯罪事實應依證據認定之，無證據不得推定其犯罪事實。又不能證明被告犯罪
    者，應諭知無罪之判決，刑事訴訟法第一百五十四條、第三百零一條第一項分別
    定有明文。另事實之認定應憑證據，如未能發現相當證據，或證據不足以證明，
    自不能以推測或擬制之方法，以為裁判基礎。又刑法第三百三十九條第一項詐欺
    取財罪係以意圖為自己或第三人不法之所有，以詐術使人將本人或第三人之物交
    付，為其成立要件，如行為人未施用詐術或無不法所有之意圖，即不構成詐欺取
    財罪，最高法院四十年台上字第八六號判例、七十六年台上字第四九八六號判例
    可資參照。
三、本件公訴人認被告三人涉嫌詐欺犯行，無非以：（一）告訴人甲○○指述。（二
    ）起訴書附表編號一、二、三支票上有被告乙○○、丙○○之背書，編號四、五
    支票上有被告乙○○之背書、編號六、八支票上有被告乙○○、丁○○之背書，
    且上開支票嗣後均未兌現。（三）被告丙○○帳戶內曾有一筆一百三十一萬五千
    四百六十元款項轉入甲○○帳戶內，而該筆款項係被告乙○○用予償還告訴人甲○○之債務，益徵被告丙○○提供人頭戶讓告訴人甲○○匯款為其論據。
四、惟訊據被告等均堅決否認有共犯詐欺犯行，被告丁○○辯稱：伊係友翔公司之負
    責人，為調度資金，遂簽發如附表所示之個人票、友翔公司之公司票及持友翔公
    司所收取之客票向被告乙○○調現，至被告乙○○係向何人借款，伊並不清楚，
    伊並未向告訴人甲○○借錢。被告乙○○則辯稱：係被告丁○○持支票請我向告
    訴人甲○○調借現金，伊並未在支票上背書等語。至被告丙○○則辯以：被告丁○○持友翔公司之公司票擬向被告乙○○調借現金，惟被告乙○○要求伊背書才
    願意借錢予被告丁○○，伊與被告丁○○係連襟關係，為幫助被告丁○○，乃答
    應背書，伊並未向告訴人甲○○行詐，又伊於友翔公司擔任廠長之職務，在農會
    開戶係因友翔公司之薪資透過農會轉帳支付，伊並不知道告訴人甲○○匯款至該
    帳戶等語。
五、經查：
    （一）被告丁○○持附表所示之支票向被告乙○○調借現金，乙○○再持上開客
          票向告訴人甲○○借款等情，業據被告丁○○於原審審理時自承：「當初
          是我公司營運不好，我向乙○○調錢，‧‧我是八十七年底開始向他調現
          ，我不知道他錢的來源‧‧‧我向他調現的支票有的有兌現，有的客票跳
          票，‧‧‧後來他要求我要找人背書，我要借二、三百萬元，我找被告郭
          惠斌幫我背書，後來才知道錢是向告訴人甲○○借的，我不知道乙○○是
          向甲○○借錢、「我的客票跳票後，告訴人就不願再借我錢，本件是我向
          乙○○借錢，我沒有向告訴人借錢」、「我是向乙○○借錢，並未向吳巧
          雲借錢，起訴書附表八張支票我是陸續拿給乙○○，要向他借錢。我和吳
          靜男之間金錢往來，是自八十六年間開始的，利息二分一，是付給乙○○
          」、「我的客票跳票後，告訴人就不願再借我錢，本件是我向乙○○借錢
          ，我沒有向告訴人借錢，我也沒有詐欺」、「我是跟乙○○借錢。乙○○
          的資金他說向別人借的，他不是說向告訴人甲○○借的幫我調錢，八十六
          、七年間我跟甲○○有借貸關係，我向她只借幾次錢，當時我是透過被告
          乙○○認識告訴人甲○○，金額小時是我直接向甲○○調現，金額大時我
          是找被告乙○○幫我調錢，後來才知道被告乙○○是向甲○○借的。當時
          我是開公司的支票或客票交給被告乙○○或告訴人甲○○。後來因我交給
          被告乙○○的客票跳票，乙○○才告訴我他是向甲○○借的，之後甲○○
          就不接受我的票，不再借錢給我，這是八十六、七年間的事情了」等語（
          詳原審卷第一百頁、第一百零三頁、一百四十七頁、一百五十二頁、一百
          八十四頁、第一百八十八頁），核與告訴人甲○○於原審審理中指稱：「
          三百萬元都是乙○○和我接洽的，被告三人是否有串通好我是不知道，但
          都是乙○○和我接洽的，丙○○我並不認識，丁○○只是我的客戶」、「
          乙○○是八十七年開始陸續向我調現，他向我調過很多次，我都會要求他
          背書」、「我是借錢給乙○○」、「丁○○是農會的客戶。他八十六年時
          有透過乙○○向我借過錢，他們二人一起來，都是拿客票向我借錢，我有
          要求被告丁○○背書，那時沒有要求被告乙○○背書，他拿的客票我都有
          照會，八十六年間客票跳票，我就不再借他錢，八十八年間乙○○有向我
          借錢，他說他要借別人錢，錢不夠，向我調」、「我有告訴乙○○表示我
          不借錢給丁○○，乙○○有房租的收入，一個月有六十萬元，另外他還有
          錢借他人，所以我信任他的財力。乙○○拿這八張支票來借錢時，丁○○
          有時有來，有時沒有，但是是乙○○借的，所以我找他」、「我只要求吳
          靜男背書，其他的人我不認識，我不知道被告丙○○有無背書，我不知道
          他如何詐欺我，是律師要我這樣告的。至於丁○○我沒有借錢給他我是將
          錢借給乙○○，也是律師叫我告的」、「我本意要找丁○○和被告丙○○
          出來作證，律師要我一起告他們，我也搞不清楚狀況」、「是乙○○借的
          ，丁○○沒有錢，我怎麼可能借錢給他，丁○○曾經向我借七萬元我都不
          借他」、「我知道乙○○向我借錢，是要借給丁○○，但我不是直接要借
          給丁○○，我是要借給乙○○」、「丁○○沒有向我開口借錢，起訴書附
          表所示八張支票並非丁○○拿給我的，這部分不實在。我告丁○○和郭惠
          斌是因為丁○○當時跑路，我要他出來作證，丙○○有背書，所以告他詐
          欺，乙○○之前向我借錢均有兌現，只有起訴書附表八張未兌現。本件和
          丁○○、丙○○沒有關係」、「我告丁○○、丙○○是要他們出來作證，
          否則無法告乙○○」等語（詳原審卷第八十二頁、第一百零一頁、第一百
          內零二頁、第一四六頁、第一四七頁、一五四頁）及被告丙○○所供：「
          乙○○是丁○○的金主，丁○○常常向他調錢」、「丁○○的公司有困難
          時，要向乙○○借錢，乙○○帶他去農會借錢」、「乙○○本來就是顏文
          祥的金主，至於借貸金額我不清楚」（詳原審卷第九十九頁、第一四七頁
          、第一五三頁）之情節相符。是本件係被告乙○○持客票向告訴人甲○○
          借錢後，再將錢轉借被告丁○○甚明。從而，被告丁○○既未向告訴人吳
          巧雲借錢，即無如公訴人所載之向告訴人甲○○施用詐術之行為。
    （二）被告乙○○與告訴人甲○○間自八十七年始即有金錢交易往來等情，業據
          被告乙○○於原審調查時陳稱：「當初金錢往來已經很久了」等語（詳原
          審卷第二十二頁），核與告訴人甲○○指稱：「是八十七年開始陸續向我
          調現，他向我調過很多次」、「八十八年間乙○○有向我借錢，他說他要
          借別人錢，錢不夠，向我調」、「乙○○如果錢不夠，都會找我調，之後
          都有兌現」、「乙○○也是金主，如果不夠錢，借別人，會向我調錢。大
          部分是拿客票向我調錢，自八十七年開始有借他錢」等語（詳原審卷第一
          百零一頁、第一四六頁、第一四七頁）相符，且證人即告訴人甲○○同事
          王闖騫、顏瓊娥於原審調查時亦證稱：「我知道乙○○有向甲○○借錢‧
          ‧乙○○有打電話進來，我曾接到，都是要向甲○○借錢」、「乙○○常
          常去找甲○○借錢」、「知道乙○○和甲○○間有金錢借貸關係」等語（
          詳原審卷第一三二頁、第一三三頁），是被告乙○○所辯：不曾向甲○○
          借過錢，僅經手起訴書附表所示一、二、三之支票云云，顯與事實不符，
          不足採信。而告訴人甲○○復陳稱：「乙○○有房租的收入，一個月有六
          十萬元，另外他還有錢借他人，所以我信任他的財力」、「乙○○如果錢
          不夠，都會找我調，之後都有兌現」、「乙○○之前向我借錢均有兌現，
          只有起訴書附表八張未兌現」（詳原審六卷第一四六頁一五三頁、第一五
          四頁）等語，足徵被告乙○○與告訴人甲○○間不僅長期有資金往來，且
          告訴人甲○○願借錢予被告乙○○，係本於雙方多年之互信情誼，被告吳
          靜男應無施用詐術之行為，而告訴人交付所借款項，亦未有陷於錯誤而交
          付財物之情形，本件應屬民事糾紛，況被告已將上開借款全部償還，被告
          亦具狀請求撤回告訴，有和解書及撤回告訴狀附卷可按，亦難認被告等有
          不法所有之意圖。至被告丙○○僅提出帳戶供告訴人甲○○匯款予被告吳
          靜男，且上開款項亦經被告丁○○提領完畢，亦難認被告丙○○有何意圖
          為自己或他人不法之所有及對告訴人甲○○有何施用詐術之犯行。
六、綜上所述，被告三人所辯上開各節尚堪採信，公訴人所舉證據尚不足證明被告三
    人有何施用詐術之行為，亦未舉出被告自始即具有不法所有意圖之確切事證，且
    觀諸告訴人甲○○指稱，並未有因陷於錯誤而借錢予被告等人之情事，實難單憑
    告訴人甲○○所持有如起訴書附表所示之支票上、被告丁○○之支票，或友翔公
    司之公司票上有被告丁○○、丙○○、乙○○之背書，且上開支票嗣後均未兌現
    等情，即以推測或擬制方法，推定被告等人有施用詐術及自始有不法所有之詐欺
    故意。此外又查無其他任何積極之證據，足認被告有上述犯行，因此原審以不能
    證明被告犯罪而諭知無罪之判決，核無不合，檢察官上訴意旨，仍執前詞，指摘
    原判決不當，並無可取，為無理由，應予駁回。
七、台灣台南地方法院檢察署函請併案審理（八十九年度偵緝字第六六三號）案件，
    認被告丁○○另所涉犯詐欺罪嫌部分，與本案有連續犯之裁判上一罪關係，請予
    合併審理云云。惟查，本案被告丁○○被訴詐欺部分，業經原審判決無罪，並經
    本院駁回上訴在案，則移送併案所指被告另涉犯詐欺罪嫌部分，與前揭起訴經判
    決無罪部分，均不生全部與一部之裁判上一罪關係，尚非起訴效力所及，且此部
    分復未經提起公訴，即非本院所得審究，應退由檢察官另為適法之處理，附此敘
    明。
據上論斷，應依刑事訴訟法第三百六十八條判決如主文。
本案經檢察官劉得鉦到庭執行職務。
中    華    民    國      九十      年      十二      月      二十      日
                                  臺灣高等法院臺南分院刑事第六庭
                                      審判長法官  楊    明    章
                                            法官  徐    宏    志
                                            法官  戴    勝    利
右正本證明與原本無異。
不得上訴。
                                      法院書記官  吳    銘    添
中    華    民    國      九十      年      十二      月     二十一     日
附表：
┌─┬────┬───────┬───┬────┬──────┬────┐
│編│付款人  │    發票人    │背書人│ 發票日 │支票號碼    │面額（新│
│號│        │              │      │        │            │台幣）  │
├─┼────┼───────┼───┼────┼──────┼────┤
│  │台南市農│友翔鞋業有限公│乙○○│        │ＦＡ○八五五│        │
│１│會海佃分│司負責人丁○○│丙○○│11.  │九○七      │壹佰萬元│
│  │部      │              │      │        │            │        │
├─┼────┼───────┼───┼────┼──────┼────┤
│  │        │              │      │        │ＦＡ○八五五│        │
│２│同    右│同          右│同  右│12.  │九○八      │壹佰萬元│
├─┼────┼───────┼───┼────┼──────┼────┤
│  │        │              │      │        │ＦＡ○八五五│        │
│３│同    右│同          右│同  右│1.  │九○九      │壹佰萬元│
├─┼────┼───────┼───┼────┼──────┼────┤
│  │        │              │      │        │ＦＡ○八五五│        │
│４│同    右│丁    ○    ○│乙○○│10.１０  │八八八      │參拾萬元│
└─┴────┴───────┴───┴────┴──────┴────┘
┌─┬────┬───────┬───┬────┬──────┬────┐
│  │        │              │      │        │ＦＡ○八五五│        │
│５│同    右│丁    ○    ○│乙○○│10.  │八八九      │參拾萬元│
├─┼────┼───────┼───┼────┼──────┼────┤
│  │華南商業│              │乙○○│        │ＢＣ○八三二│貳拾柒萬│
│６│銀行楊梅│彭    勝    國│丁○○│11.５  │一九七      │玖仟元  │
│  │分行    │              │      │        │            │        │
├─┼────┼───────┼───┼────┼──────┼────┤
│  │華南商業│              │      │        │ＢＣ○一七○│        │
│７│銀行西台│鄧    秀    枝│乙○○│11.  │二一六      │參拾萬元│
│  │南分行金│              │      │        │            │        │
│  │華路辦事│              │      │        │            │        │
│  │處      │              │      │        │            │        │
├─┼────┼───────┼───┼────┼──────┼────┤
│  │台北銀行│              │乙○○│        │ＮＡ二○○五│貳拾玖萬│
│８│台南分行│傅    坤    虎│丁○○│11.  │二九五      │壹仟元  │
│  │        │              │      │        │            │        │
└─┴────┴───────┴───┴────┴──────┴────┘


司法院資訊處製作；財團法人民間司法改革基金會備份。
